臺灣高等法院刑事判決　　　　　　　　96年度上訴字第4820號
上　訴　人　臺灣士林地方法院檢察署檢察官
被　　　告　乙○○
選任辯護人　凌　赫　律師
　　　　　　林鳳秋　律師
被　　　告　甲○○
選任辯護人　凌　赫　律師
　　　　　　林鳳秋　律師
上列上訴人因被告偽造文書案件，不服臺灣士林地方法院96年度
訴字第357號，中華民國96年8月27日第一審判決（起訴案號：臺
灣士林地方法院檢察署96年度偵字第2628號），提起上訴，本院
判決如下：
    主  文
上訴駁回。
    理  由
一、聲請簡易判決處刑書意旨略以：乙○○、甲○○分別為吳秋
    桂所生次男吳火圍、肆男吳文清之妻，吳秋桂生前因與吳火
    圍同住，乃將其設於臺北市士林區農會，帳號0000000000號
    帳戶（下稱士林區農會帳戶），及設於中華郵政股份有限公
    司陽明山郵局，帳號0000000 號帳戶（下稱陽明山郵局帳戶
    ）之取款印鑑（下稱系爭印鑑）交予乙○○保管。乙○○、
    甲○○明知吳秋桂已於民國92年11月9 日死亡，無從再授權
    渠等使用系爭印鑑，竟基於偽造文書之犯意聯絡，由乙○○
    指示甲○○於92年11月10日上午10時50分許，至陽明山郵局
    委由不知情之郵局人員填寫「郵政存簿儲金提款單」（下稱
    提款單），再於該提款單上盜用系爭印鑑，持以行使並領取
    陽明山郵局帳戶內吳秋桂所有之新臺幣（下同）49,224元存
    款；乙○○復於同日上午11時20分許，至士林區農會填寫「
    存摺類存款取款憑條」（下稱取款條），並於該取款條上盜
    用系爭印鑑，持以行使並領取士林區農會帳戶內吳秋桂所有
    之849 元存款。乙○○、甲○○共同以上揭方式先後領得吳
    秋桂生前存款共計50,073元，足生損害於陽明山郵局及士林
    區農會對吳秋桂死亡後存款管理及全體繼承人遺產繼承權之
    正確性，因認被告乙○○、甲○○係共犯刑法第216 條、第
    210條行使偽造私文書罪嫌。
二、按犯罪事實應依證據認定之，無證據不得認定犯罪事實；不
　　能證明被告犯罪者，應諭知無罪之判決，刑事訴訟法第 154
　　條第2 項、第301條第1項分別定有明文；次按認定不利於被
    告之事實，須依積極證據，苟積極證據不足為不利於被告事
    實之認定時，即應為有利於被告之認定，更不必有何有利之
    證據；且認定犯罪事實所憑之證據，其為訴訟上之證明，須
    於通常一般之人均不致有所懷疑，而得確信其為真實之程度
    者，始得據為有罪之認定，倘其證明尚未達到此一程度，而
    有合理之懷疑存在時，自應為無罪之認定（最高法院30年上
    字第816號及76年台上字第4986號判例參照）。
三、公訴人認被告乙○○、甲○○涉有前揭行使偽造私文書罪嫌
    ，無非係以：被告2 人於吳秋桂死亡後，仍盜用系爭印鑑以
    吳秋桂之名義於上揭時地提領存款，業據其等坦承不諱，並
    有與被告所述相符之吳火圍、吳武男、吳文標等人之證詞、
    及吳秋桂名下陽明山郵局帳戶提款單、士林區農會帳戶取款
    條各1 紙附卷可稽，復以吳秋桂死亡後，無從授權被告等為
    其提領存款之意思表示，被告等未依民法及銀行作業規定，
    由吳秋桂之繼承人全體具名為取款之意思表示，即屬行使偽
    造私文書云云，為其論據。
四、訊據被告乙○○、甲○○固坦承於上揭時地蓋用系爭印鑑提
    領吳秋桂名下帳戶存款之事實，惟堅決否認有何行使偽造私
    文書犯行，辯稱：吳秋桂生前將系爭印鑑交由被告乙○○保
    管及授權代為領款，並表示於其過世後，帳戶內存款支付喪
    葬費後之餘額由繼承人吳武男、吳火圍、吳文標、吳文清等
    4 兄弟平分，故伊等始於吳秋桂過世後，依照吳秋桂上開囑
    咐領取存款，所領出之50,073元悉用於辦理吳秋桂喪葬事宜
    等語。被告之選任辯護人則為伊等辯護稱：被告2 人於吳秋
    桂死亡後，為全體繼承人之利益，提領存款以支付喪葬費，
    為人情之常，主觀上並無不法所有意圖及偽造文書之故意，
    且吳秋桂之喪葬、墓地等費用實際支出200 餘萬元，被告所
    提領款項僅5 萬餘元，全數用於辦理吳秋桂後事尚嫌不足，
    對吳秋桂之繼承人並無生實質之損害等語。經查：
  (一)按證人、鑑定人依法應具結而未具結者，其證言或鑑定意見
    ，不得作為證據，刑事訴訟法第158 條之3 定有明文。又按
    被告以外之人於審判外所為供述，苟未依法具結，縱已符合
    傳聞法則之例外規定，然既因未具結而仍有誤導司法權行使
    之疑慮，自不得作為認定犯罪之證據；被害人乃被告以外之
    第三人，本質上屬於證人，其陳述被害經過時，亦應依上揭
    人證之法定偵查、審判程序具結陳述，方得作為證據，故未
    依法具結者，依證據絕對排除法則，當然無證據能力，而不
    得作為證據，自不得因當事人於審判程序之同意，逕認該未
    經具結之證言，亦得作為證據，此於適用同法第159條之5第
    2項所定「視為有前項之同意」之情形者，亦應受上揭第158
    條之3 規定之限制（最高法院96年台上字第2098號判決、93
    年台上字第6578號判例、94年度台上字第3277號判決參照）
    ，本件告訴人丙○○○、證人譚源恭、譚曉雲於偵查中立於
    證人之地位所為之陳述，均未經具結，依前述說明，其等於
    偵查中之陳述無證據能力，不得作為本件犯罪之證據，合先
    敘明。
  (二)吳秋桂於92年11月9 日死亡，其繼承人為長男吳武男、次男
    吳火圍、參男吳文標、肆男吳文清、長女即本件告訴人丙○○○等5 人，有財團法人新光吳火獅紀念醫院（下稱新光醫
    院）死亡證明書、戶籍謄本、繼承系統表、財政部台北國稅
    局遺產稅免稅證明書等附卷可稽（94年度偵字第9190號卷第
    35至38頁、第65頁）；被告乙○○、甲○○於92年11月10日
    吳秋桂死亡後，分別前往士林區農會、陽明山郵局提領吳秋
    桂名下存款共計50,073元，業經被告等坦承在卷，並有士林
    區農會94年9月27日士農信字第09410668號函所附92年11 月
    10日取款條（見94年度偵字第9190號卷第77頁、第82頁反面
    ）、中華郵政股份有限公司臺北郵局95年10月3 日北營字第
    0950904204號函所附陽明山郵局92年11月10日提款單（見95
    年度偵續字第168號卷第23、24頁）可資佐證，被告2人於吳
    秋桂死亡後確實仍以吳秋桂之名義領取上揭存款，固可認定
    。惟按，刑法第210條、第216條所定行使偽造私文書罪之成
    立，除以文書內容之虛偽不實為要件外，客觀上並須達到足
    以生損害於公眾或他人之程度，且主觀上行為人對其行為已
    達足以生損害於公眾或他人之程度乙節，亦須有認識，始足
    當之。苟文書內容縱有不實，然客觀上並未達到足以生損害
    於公眾或他人之程度，或行為人對於其行為足以對公眾或他
    人造成損害乙節，並無認識，則與上開行使偽造私文書罪之
    構成要件有間，尚非得以該等罪責相繩。
  (三)被告2 人所稱其婆婆吳秋桂生前與其夫妻同住，將系爭印鑑
    交付被告乙○○保管及委其代為領款，並囑咐帳戶內存款用
    於生活費、醫藥費、日後之喪葬費等情，與吳武男、吳火圍
    、吳文標於偵查中所供並不相違（見94年度偵字第9190號卷
    第113、182、183、184、185 等頁，該偵查案件係告訴人丙○○○以吳武男、吳文圍、吳文標、吳文清4 人涉嫌詐欺等
    提出告訴，業經不起訴處分），參以吳秋桂過世前已年邁體
    弱之事實，可徵吳秋桂生前確有可能曾授權被告乙○○使用
    系爭印鑑提領陽明山郵局、士林區農會等帳戶存款，用以支
    付當時之生活費、醫療費及日後之喪葬費等開銷，從而被告
    所辯：伊等係依婆婆吳秋桂之指示，於吳秋桂過世後使用系
    爭印鑑領款用以支付喪葬費等語，尚非全無可能，檢察官所
    提出之證據既不能排除此項可能性，即無從遽以認定被告 2
    人主觀上明知未經授權而具有盜用吳秋桂印章，並偽造取款
    條之故意。
  (四)被告乙○○、甲○○於原審供稱：「（本案49,224元、 849
    元是在你知道母親已經過世，立刻去郵局、農會領錢？）當
    時想要用在母親喪葬費用上。」、「（你是否記得這2 筆錢
    花在何項喪葬費用？）我記得花在頭七時所用的銀紙等。」
    等語（見原審卷第39、40頁）；甲○○亦供稱：「我們把這
    2 筆錢都是用在母親過世時的公帳裡，用在喪葬費用上，都
    是乙○○在管理，他也有做帳簿讓我們知道。」等語（見原
    審卷第40頁），而告訴人丙○○○於原審則表示對於被告乙○○、甲○○辯稱提領之2 筆存款係支付喪葬費乙節，並無
    意見等語（原審卷第37頁）。據被告等主張：吳秋桂死亡後
    ，其繼承人吳武男等人係以土葬方式將之埋葬，所支出之喪
    葬費約200 萬元等情，業據吳火圍於上揭偵查案件提出之明
    細表1紙、92-93年公款支用表2 紙（同上偵查卷第116至118
    頁）、及被告於原審提出之吳秋桂墓園及頌經費用收據各 1
    紙（原審卷第56、57頁）為證，復參照遺產及贈與稅法第17
    條第1項第10款規定，繼承人之喪葬費用，應以100萬元計算
    ，自遺產總額中扣除，免徵遺產稅。足徵被告辯稱伊等所提
    領款項50,073元用以支付上開喪葬費用，顯未逾越一般國人
    合理喪葬費用之範圍。
  (五)按繼承人自繼承開始時，除民法另有規定外，承受被繼承人
    財產上之一切權利義務；又被繼承人之喪葬費用應由遺產總
    額中扣除，民法第1148條第1 項前段、遺產及贈與稅法第17
    條第1 項第10款定有明文。吳秋桂死亡後，其繼承人吳武男
    等5 人均未拋棄繼承，揆諸前開規定，吳秋桂死亡後所生之
    殯喪費，自應由遺產或全體繼承人共同負擔，而被告乙○○
    、甲○○自吳秋桂帳戶提領之款項僅50,073元，顯不敷支應
    上揭全數之喪葬費用，足認被告提領該等款項，對吳秋桂之
    全體繼承人之繼承權利，並無實質之損害可言；本案被告提
    領之款項既係供被繼承人吳秋桂之喪葬費使用，且金額尚在
    上開法定扣除限額內，則對吳秋桂全體繼承人之繼承權利並
    無影響，自不生損害於繼承人；至於吳秋桂帳戶所屬之陽明
    山郵局、士林區農會，只須核對原存款印鑑辦理提款，不生
    存款帳戶正確管理與否之問題，且因存款已遭提領，則無庸
    支付利息，亦無損害可言（參最高法院93年台上字第1555號
    判決亦採此見解）。準此，被告2 人所為，客觀上既無生損
    害於吳秋桂全體繼承人及銀行存款帳戶管理之正確性，與行
    使偽造私文書罪之要件亦屬有間，尚非得以該罪相繩。
  (六)告訴人丙○○○雖於94年度偵字第9190號吳武男等人涉嫌詐
    欺案件中，訴稱：新光醫院於92年10月21日發出吳秋桂病危
    通知，足見吳秋桂處於無意識狀態，不可能同意或授權吳武
    男等人提領陽明山郵局及士林區農會存款云云。惟按告訴人
    之告訴，係以使被告受刑事訴追為目的，是其陳述是否與事
    實相符，仍應調查其他證據以資審認，倘其陳述尚有瑕疵，
    則在未究明前，即不能遽採為斷罪之基礎（最高法院52年台
    上字第1300號判例參照）。查吳秋桂於92年10月21日意識仍
    清楚，92年10月29日仍能說話但嗜睡等情，有新光醫院94年
    10月3 日（94）新醫醫字第1254號函1 份在卷足憑（94年度
    偵字第9190號卷第82、83頁）；而吳秋桂生前與次子吳火圍
    及被告乙○○同住於臺北市○○區○○路28巷9弄1號，此為
    告訴人丙○○○所不爭執，且吳秋桂生前由其吳武男、吳火
    圍、吳文標、吳文清兄弟4 人及媳婦即被告乙○○、甲○○
    照顧、陪同就醫及處理其後事，亦有新光醫院95年5 月16日
    （95）新醫醫字第0571號函檢送吳秋桂病歷資料所附吳文標
    、吳火圍、吳文清等人簽署之多次醫療同意書在卷可證（94
    年度偵字第9190號卷第195至205頁），顯見吳秋桂自86年起
    至92年病逝前至新光醫院就醫，皆由吳火圍等人照料，告訴
    人丙○○○並未每時每刻侍候在旁，其未得知上揭吳秋桂生
    前囑咐之內容，亦屬可能。
五、綜上所述，被告乙○○、甲○○以已死亡之吳秋桂名義，使
    用系爭印鑑提領存款，用以支付喪葬費用之行為，固未符被
    繼承人死亡後，關於其遺產之法律行為應由全體繼承人為之
    之規定，惟檢察官未能證明被告2 人主觀上具備偽造私文書
    並持以行使之故意，及對於可能對公眾或他人造成損害有所
    認識；又被告等被訴上開提款行為客觀上亦未足生損害於公
    眾或他人，是以被告2人所為，難認構成刑法第216條、第21
    0 條之行使偽造私文書罪。此外，復無其他積極證據，足資
    證明被告乙○○、甲○○涉犯公訴人所指之犯行。本件既不
    能證明被告等犯罪，自應為被告無罪判決之諭知。
六、原審諭知被告無罪，核無不合，檢察官上訴意旨略以：
    然即便吳秋桂生前有授權被告等二人提領其帳戶內金錢用以
    作為吳秋桂之喪葬費用，以吳秋桂之此種授權行為觀之，其
    與被告二人間所成立者，係民法上之委託關係，然「委任關
    係因當事人一方死亡、破產或喪失行為能力而消滅」，民法
    第550 條定有明文，本件吳秋桂縱有授權被告二人為其處理
    事務，該委任關係業於吳秋桂死亡時即已消滅，至此所有關
    於吳秋桂之財產上事務應依民法上之繼承法律關係為之，且
    觀之該項委任事務並無民法第550 條但書之另行規定，是被
    告二人於委任關係消滅後，仍擅用吳秋桂之印鑑，進而以吳
    秋桂名義製作私文書，提領吳秋桂帳戶內之款項，即該當於
    盜用印鑑偽造文書詐欺取財罪嫌，至於其提領款項後之用途
    為何，均無解於此罪之成立。更遑論本件被告二人並無法為
    有得吳秋桂之授權提領款項之事實舉證。惟查：民法之委任
    關係與刑法之是否犯罪並非全然相同之法律概念，雖委任關
    係消滅，受任人如無行使偽造文書犯意，仍不成立犯罪。被
    告不成立犯罪已如前述，原審之論述並無不合之處，且告訴
    人於本院稱雙方已和解，前因誤會才告訴，是檢察官之上訴
    核無理由，應予以駁回。
據上論斷，應依刑事訴訟法第368條，判決如主文。
本案經檢察官張秋雲到庭執行職務。
中　　華　　民　　國　　96　　年　　12　　月　　20　　日
 　　　　      　 刑事第十一庭審判長法　官  張連財
                                    法　官　林明俊
                                    法　官　楊照男
以上正本證明與原本無異。
檢察官如不服本判決，應於收受送達後10日內向本院提出上訴書
狀，其未敘述上訴之理由者並得於提起上訴後10日內向本院補提
理由書（均須按他造當事人之人數附繕本）。
                                    書記官 陳秋雄
中　　華　　民　　國　　96　　年　　12　　月　　20　　日
